臺灣高等法院刑事判決
109年度交上訴字第164號
上  訴  人  
即  被  告  柳敦格



選任辯護人  朱麗真律師
上列上訴人即被告因過失致死案件，不服臺灣基隆地方法院109
年度交訴字第18號，中華民國109年7月31日第一審判決（起訴案
號：臺灣基隆地方檢察署109年度調偵字第119號），提起上訴，
本院判決如下：
    主    文
上訴駁回。
柳敦格緩刑貳年。
    犯罪事實
一、柳敦格係指南客運股份有限公司（下稱指南客運公司）僱用
    之營業大客車駕駛，於民國108年11月29日上午10時50分許
    ，駕駛車牌號碼000-00號營業大客車（863路線公車），沿
    新北市金山區淡金公路（即省道台2線）由金山往淡水方向
    行駛，行經中角灣咖啡廳至台2線39公里處路段，欲自內側
    車道變換至外側車道，以便超越前方內側車道之廂型車，適
    發現張玉珀騎乘車牌號碼000-000號普通重型機車行駛在前
    方外側車道，竟疏未遵守道路交通安全規則，而違規跨越內
    、外側車道行駛，且未與張玉珀保持半公尺以上之安全距離
    ，自張玉珀左側加速超越張玉珀，致張玉珀騎乘之機車左側
    把手擦撞其駕駛之營業大客車右後車身，張玉珀因而人車倒
    地受有大片挫傷之傷害，並引發橫紋肌溶解症及肺血管栓塞
    ，經送醫治療，仍於108年12月1日下午3時30分，因代謝性
    衰竭及呼吸衰竭死亡。
二、案經張玉珀之女黃惠萍訴由新北市政府警察局金山分局報告
    臺灣基隆地方檢察署檢察官偵查起訴。
    理    由
壹、證據能力方面
一、按被告以外之人於審判外之言詞或書面陳述，除法律有規定
    者外，不得作為證據，刑事訴訟法第159條第1項固定有明文
    ；惟被告以外之人於審判外之陳述，雖不符同法第159條之1
    至第159條之4之規定，而經當事人於審判程序同意作為證據
    ，法院審酌該言詞陳述或書面陳述作成時之情況，認為適當
    者，亦得為證據，同法第159條之5第1項亦定有明文。經查
    ，本件判決所引用之被告以外之人於審判外之陳述，固均屬
    傳聞證據，惟上訴人即被告柳敦格、辯護人及檢察官就前揭
    審判外陳述於本院審理程序中，均不爭執本院所引用如後所
    述之供述證據之證據能力，且於本院言詞辯論終結前亦均未
    聲明異議，本院審酌該等供述證據作成之情況，認均無不適
    當情事，是依前開規定，均有證據能力。
二、本判決所引用之其餘文書證據及證物，並無證據證明係公務
    員違背法定程序所取得，亦無顯有不可信之情況，且經本院
    於審理期日合法調查，該等證據自得作為本案裁判之資料。
貳、實體方面
一、認定犯罪事實所憑證據及理由
  ㈠上開犯罪事實，業據被告於偵查、原審及本院審理時均坦承
    不諱，復有以下事證可資佐證補強：
　⒈被告於上開時、地駕駛營業大客車，於被害人張玉珀騎乘車
    普通重型機車行駛在前方外側車道時，違規跨越內、外側車
    道行駛，且未與張玉珀保持半公尺以上之安全距離，自張玉
    珀左側加速超越張玉珀，致張玉珀騎乘之機車左側把手擦撞
    其駕駛之營業大客車右後車身，張玉珀因而倒地並發生死亡
    結果之事實，有原審勘驗筆錄、錄影畫面照片附卷可佐（見
    原審卷第27至51頁），並有道路交通事故現場圖及現場照片
    在卷可查（見109年度偵字第242號卷第25頁、第39至71頁）
    ；又被害人張玉珀因本案事故，受有大片挫傷之傷害，引發
    橫紋肌溶解症及肺血管栓塞，經送醫治療，仍於108年12月1
    日下午3時30分，因代謝性衰竭及呼吸衰竭死亡等情，亦有
    長庚醫療財團法人基隆長庚紀念醫院108年12月1日診斷證明
    書、法務部法醫研究所（108）醫鑑字第1081102745號「解
    剖報告書暨鑑定報告書」及臺灣基隆地方檢察署109年2月11
    日相驗屍體證明書可資證明（見109年度偵字第242號卷第12
    頁、第162頁至166頁反面、第168頁）。是以上開事實，俱
    堪認屬為真。
　⒉按汽車行駛時，駕駛人應注意車前狀況及兩車並行之間隔，
    並隨時採取必要之安全措施；汽車在同向二車道以上之道路
    ，應依標誌或標線之指示行駛，除準備停車或臨時停車外，
    不得跨越兩條車道行駛；汽車欲超越同一車道之前車時，須
    先按鳴喇叭二單響或變換燈光一次，前行車減速靠邊或以手
    勢或亮右方向燈表示允讓後，後行車始得超越；此觀道路交
    通安全規則第94條第3 項、第98條第1 項第5 款、第101 條
    第1 項第3 款及第5 款等規定即明。被告既考領有駕駛執照
    ，對於上開交通規則自無不知之理。參照上揭道路交通事故
    現場圖、現場照片及勘驗筆錄等跡證顯示，事故前被告原欲
    自內側車道變換至外側車道，以便超越前方內側車道之廂型
    車，適發現被害人騎乘機車行駛在前方外側車道，竟未依循
    車道行駛在後，反而跨越內、外側車道行駛，且未以喇叭或
    燈光警示被害人，亦未獲被害人表示允讓，即自被害人左側
    加速超越被害人，且未保持安全間隔，致兩車甚為接近時始
    向左轉動方向盤欲切回內側車道，惟被告跨越車道超車過程
    中，被害人騎乘之機車左側把手即擦撞其駕駛之營業大客車
    右後車身，導致被害人倒地受傷不治死亡，足認被告之違規
    駕駛行為與被害人之死亡間具有相當因果關係；又依道路交
    通事故調查報告表㈠及本案事故錄影截圖，可證本案發生時
    ，天候及路況均屬良好（見109 年度偵字第242號卷第27頁
    ），並無任何不能注意之情形，被告倘能確實注意跨越車道
    行駛狀況及與被害人保持安全距離，暨採取適當之反應行為
    ，當可避免本件車禍之發生。惟被告疏未注意及此而與被害
    人發生車禍，被告有違反注意義務之過失行為，當甚明顯，
    且其過失行為致使被害人死亡，被告之過失行為與被害人之
    死亡結果間，亦具有相當因果關係至明。
　㈡辯護人為被告辯稱：本案發生時，被告所駕營業大客車之車
    頭，業已超越被害人騎乘之機車，兩車處在並行狀態，被害
    人亦應注意與鄰車保持安全間隔，然被害人往左偏移，不斷
    向被告駕駛之營業大客車靠近，導致被害人之機車把手撞擊
    被告駕駛之營業大客車後門附近而發生事故，被害人對於事
    故之發生與有過失云云。惟本案事故發生之路段為直線道路
    之彎曲路段附近（見109 年度偵字第242號卷第43頁、第147
     頁），而本案被害人既為騎乘重型機車，於行經該路段時
    ，稍微向左偏離路面邊線而靠近被告所駕之營業大客車，尚
    非被告於跨越車道超車過程中所未能注意；況被告跨越車道
    近距離超車，本易導致被害人受驚嚇而影響被害人之駕駛穩
    定性；此外，本件交通事故經送新北市政府車輛行車事故鑑
    定會鑑定結果，同認被告應負有跨兩車道行駛超車時未保持
    安全間隔之肇事原因，被害人則無肇事因素，此有新北市政
    府車輛行車事故鑑定會109年12月2日新北車鑑字第0000000
    號車輛行車事故鑑定意見書在卷可憑(見本院卷第125至128
    頁)，故難以被害人於被告違規超車過程中有稍微向左偏移
    ，即認被害人對於本案事故之發生與有過失，此部分辯護意
    旨尚非可採。
　㈢綜上所述，足徵確有上開犯罪事實，被告任意性自白核與事
    實相符，自堪採信。是以本件事證已臻明確，被告犯行應堪
    認定。　
二、論罪之說明　　
　㈠核被告所為，係犯刑法第276條之過失致人於死罪。
　㈡刑之減輕：被告於本案事故發生後，停留在現場，並向據報
    前往處理之警察（尚不知肇事人姓名）承認為肇事人，此有
    道路交通事故肇事人自首情形紀錄表附卷可稽（見109 年度
    偵字第242號卷第35頁），所為核係對於偵查機關尚未發覺
    之罪自首而接受裁判，減少司法資源之耗費，爰依刑法第62
    條前段減輕其刑。
三、上訴駁回之理由
  ㈠原審經詳細調查後，基於相同見解，以被告犯罪之事證明確
    ，因而適用刑法第276條、第62條前段等規定，並審酌被告
    以駕駛營業大客車為業，理當知悉營業大客車之車身龐大，
    對於並行之機車具有壓迫感，故於變換車道及超車時，均應
    謹慎保持安全距離，然被告因不耐內側車道之廂型車車速減
    緩，欲至外側車道超車，於變換車道過程中，復發現被害人
    騎乘機車緩慢行駛在外側車道（見109 年度偵字第242號卷
    第10頁），客觀上已無法由外側車道超越廂型車，竟未依循
    車道行駛在廂型車或被害人之機車後方，等候廂型車與被害
    人機車之前後距離拉大再行變換車道超車，反而跨越車道行
    駛，並近距離加速超越被害人，導致被害人因兩車擦撞倒地
    受傷及不治死亡，過於輕忽被害人之生命安全，過失程度已
    屬嚴重；又被害人之繼承人僅有其獨生女即告訴人黃惠萍，
    依告訴人之陳述，被害人單獨扶養告訴人長大，兩人相依為
    命，告訴人於被害人死亡後，未能走出喪母之痛，因而求助
    於精神科，經診斷罹患中度鬱症（見原審卷第92頁、第131 
    頁、第133 至153 頁），堪信告訴人確實因被害人死亡而受
    有極大之精神上痛苦，兼衡被告之智識程度、生活狀況（見
    原審卷第120 頁）、犯後態度、前科素行及96年至107 年間
    業務過失致人於死案件之法院量刑統計資料（見原審卷第18
    9頁）等一切情狀，量處有期徒刑8月。經核原審認定事實及
    適用法律均無不合，量刑亦屬妥適。
  ㈡被告上訴意旨復以：被告曾採取必要安全措施，該段道路型
    態為直路，且營業大客車引擎聲音大，被害人非難以預知，
    故被害人同有未保持安全距離之過失，故原審判決未考慮上
    情，量刑似有過重，爰請撤銷原判決，對被告從輕量刑云云
    。然按量刑係法院就繫屬個案犯罪之整體評價，為事實審法
    院得依職權自由裁量之事項，故量刑判斷當否之準據，應就
    判決之整體觀察為綜合考量，不可摭拾其中片段，遽予評斷
    ，苟已以行為人之責任為基礎，並斟酌刑法第57條各款所列
    情狀，在法定刑度內，酌量科刑，無偏執一端，致明顯失出
    失入情形，即不得任意指摘為違法（最高法院108年度台上
    字第2294號判決意旨參照）。本案依道路交通事故調查報告
    表㈠所示，固記載道路型態為直路，然本案事故實際發生地
    點為該直線道路之彎曲路段附近，有前揭現場照片可佐（見
    109 年度偵字第242號卷第43頁），且被害人並無肇事因素
    ，亦如前述；此外，本院審酌原判決就被告之犯罪情節及科
    刑部分之量刑基礎，已於理由欄內具體說明，顯已斟酌刑法
    第57條各款事由而為刑之量定，係以行為人責任為基礎，兼
    顧對被告有利與不利之科刑資料，既未逾越法定範圍，亦無
    違背公平正義之精神，客觀上不生量刑畸重或有所失入之裁
    量權濫用，核與罪刑相當原則無悖，自不得再任意指摘或摭
    拾其中之片段而指稱原審判決量刑有所不當或違法。被告上
    訴意旨所執前詞，請求從輕量刑云云，為無理由，應予駁回
    。
五、緩刑之說明：
    末查，被告前未曾受有期徒刑以上之宣告，有本院被告前案
    紀錄表附卷可稽（見本院卷第39頁），其於偵查、原審及本
    院審理時均坦承犯行，態度尚屬良好，且與告訴人已達成和
    解，告訴人亦表示願意給予被告自新機會及緩刑宣告，有和
    解協議書、刑事陳報狀、公務電話查詢紀錄在卷可按（見本
    院卷第195、197、199頁），足認被告已具悛悔之意，經此
    偵、審教訓及刑之宣告，自當知所警惕，信無再犯之虞。本
    院因認上開宣告之刑以暫不執行為適當，爰諭知緩刑2年，
    用啟自新。　
據上論斷，應依刑事訴訟法第368條，判決如主文。
本案經檢察官林秋田提起公訴，檢察官許仲瑩到庭執行職務。
中　　華　　民　　國　　110 　年　　2 　　月　　25　　日
　　　　　　　　　刑事第十五庭審判長法  官  林怡秀
                                    法  官  古瑞君
                                    法  官　呂煜仁
以上正本證明與原本無異。
如不服本判決，應於收受送達後20日內向本院提出上訴書狀，其
未敘述上訴之理由者並得於提起上訴後20日內向本院補提理由書
（均須按他造當事人之人數附繕本）「切勿逕送上級法院」。 
                                    書記官　林廷佳
中　　華　　民　　國　　110 　年　　2 　　月　　25　　日
附錄：本案論罪科刑法條全文
刑法第276條：
因過失致人於死者，處五年以下有期徒刑、拘役或五十萬元以下
罰金。